【裁判字號】    96,易,5283
【裁判日期】    970205
【裁判案由】    妨害自由
【裁判全文】
臺灣臺中地方法院刑事判決              96年度易字第5283號
公  訴  人  臺灣臺中地方法院檢察署檢察官
被      告  丁○○
            庚○○
            甲○○
            戊○○
共      同
選任辯護人  陳武璋律師
上列被告等因妨害自由案件，經檢察官提起公訴（九十五年度偵
字第二八一八九號），本院判決如下：
    主    文
丁○○、庚○○、甲○○、戊○○均無罪。
    理    由
一、公訴意旨略以：被告丁○○係設於臺中市○○路○段五十巷
    一一四號之一「臺中市民有松竹零售市場管理委員會」之第
    五屆主任委員，被告庚○○、甲○○、戊○○等三人均係該
    市場區分所權人，並為該市場管理委員會之會員。緣丁○○
    因將其位於該市場之房屋登記予其子，故喪失會員資格，無
    法參與該市場管理委員之選舉，致心生不滿，得知該市場管
    理委員會將於民國九十四年六月十九日，在前址處召開會員
    大會並舉行第八屆主任委員選舉，即於同日下午一時許，夥
    同被告庚○○、甲○○、戊○○等三人到場，見該管理委員
    會之會員並任該會文書委員即證人乙○○在場負責會員報到
    、領取選票之工作，且陸續有會員報到，因其四人認為證人
    乙○○係該委員會第七屆主任委員己○○之人馬，竟基於共
    同之犯意聯絡，先由被告丁○○與尚未報到之被告甲○○以
    查看選票上登記之候選人為由，動手欲拿取裝在牛皮紙袋內
    之選票，以妨害該次選舉之進行，因為證人乙○○所制止，
    被告丁○○、甲○○即動手與證人乙○○搶該選票袋，被告
    甲○○並抱住證人乙○○，阻止證人乙○○取回該選票袋，
    被告丁○○與證人乙○○相互拉扯間，由被告庚○○將證人
    乙○○推開，並與被告戊○○將證人乙○○圍住，不讓其他
    人靠近，被告戊○○見選票袋落掉，即將之丟給被告丁○○
    ，而取走選票，被告丁○○、庚○○、甲○○、戊○○即以
    此行為分工而對證人乙○○施以強暴手段，並使空白選票散
    失二十一張，致無法如期舉行會員大會及選舉主任委員，而
    妨害證人乙○○、己○○等前揭市場管理委員會會員舉行會
    員大會、行使主任委員投票權等權利。因認被告四人所為，
    均係犯刑法第三百零四條第一項以強暴妨害人行使權利罪嫌
    云云。
二、按犯罪事實應依證據認定之，無證據不得認定犯罪事實，刑
    事訴訟法第一百五十四條第二項定有明文。次按所謂認定犯
    罪事實之證據，係指足以認定被告確有犯罪行為之積極證據
    而言，該項證據自須適合於被告犯罪事實之認定，始得採為
    斷罪之資料；又事實之認定，應憑證據，如未能發現相當確
    實證據，或證據不足以證明，自不能以推測或擬制之方法，
    以為裁判之基礎，最高法院二十九年上字第三一０五號、四
    十年臺上字第八六號判例著有明文。再按告訴人之告訴，係
    以被告受刑事訴追為目的，是其陳述是否與事實相符，自應
    調查其他證據以資審認；又事實審法院對於證據之取捨，依
    法雖有自由判斷之權，然積極證據不足證明犯罪事實時，被
    告之抗辯或反證縱屬虛偽，仍不能以此資為積極證據應予採
    信之理由，最高法院亦著有五十二年臺上字第一三００號及
    三十年上字第四八二號判例可資參照。又按認定犯罪事實所
    憑之證據，無論係直接證據或間接證據，其為訴訟上之證明
    ，須於通常一般之人均不致有所懷疑，而得確信其為真實之
    程度者，始得據為有罪之認定，倘其證明尚未達到此一程度
    ，而有合理之懷疑存在，復無其他調查途徑可尋，法院即應
    為無罪之判決，最高法院七十六年臺上字第四九八六號著有
    判例。
三、公訴人認被告四人涉有上開強制罪嫌，係以被告四人之供述
    ，證人乙○○、己○○、鄭華英之證述，及卷附市場管理委
    員會章程一份、會議紀錄二紙、選票影本一紙、開會通知影
    本一紙、會員名冊一份、簽到名冊一紙、案發當時錄影光碟
    一片、譯文一紙、翻拍照片十三張，為其主要依據。訊據被
    告四人均堅決否認有上開公訴人所指之強制行為，被告庚○○辯稱：己○○有發通知單通知其登記委員，約有十多人去
    登記，但其覺得奇怪為何沒有公告出來，要開會那天，丁○○先去，其跟著一起去，看到桌上有放選票，因有十多人登
    記，但沒有公告，丁○○要拿選票來看，但乙○○就過來搶
    ，以前開會這些選票都會先給會員看，丁○○也要把裝選票
    之黃色公文袋搶過來，後來黃色公文袋掉在地上，其撿起來
    ，乙○○又過來搶，其就用右手擋了一下，說不要再搶了，
    有部分掉在地上，甲○○將地上的撿起來放在桌上，後來沒
    有搶時，其等拿選票來看，才發現選票上面有一些是沒有辦
    理登記人的名字，後來大家在現場調解，覺得為何這幾年都
    沒有改選委員，其等建議一個月後再行開會，但後來還是沒
    有開會等語。被告丁○○辯稱：過程與庚○○所述相同，另
    其是第五屆主委，當天其是第一個要拿公文袋出來看，是要
    看是否有登記在選票上，後來乙○○就過來搶，其只是要看
    選票上其等的名字是否在上面，且之前在選舉，選票都可以
    給會員看，但其有登記參選委員，名字卻沒有在選票上面等
    語。被告甲○○辯稱：陳述與庚○○相同，因為乙○○不讓
    其等看選票，所以在丁○○、乙○○在搶公文袋時，其有抱
    住乙○○，其有報名，要看選票是否有其之名字，當時距離
    開會還很久，所以想先看一下，且以前開會時，選票都會放
    在桌上讓人家看等語。被告戊○○辯稱：其是會員，只是去
    開會，在現場沒做什麼事情，其有看到地上有散落的選票，
    把它撿起來，至於交給誰其不知道，當時現場很多人，很混
    亂，也不知道後來誰拿走，其沒有登記要參選，是最後才去
    的等語。
四、經查：
（一）就被告丁○○、庚○○、甲○○、戊○○於九十四年六月
      十九日在臺中市○○路○段五十巷一一四號之一臺中市民
      有松竹零售市場所作之行為，本院當庭勘驗九十五年度他
      字第二九九五號光碟存放袋內之光碟，勘驗結果：現場有
      擺設長條桌子，有板凳，乙○○與一名穿著黑衣女子（即
      證人楊家珮）原坐在長條桌內側，畫面有看到丁○○穿著
      紅色上衣，甲○○穿著黃色上衣，庚○○穿著白色運動衫
      ，戊○○穿著白色汗衫，乙○○穿著藍色的上衣，丁○○
      作勢要取走放在桌上的黃色公文袋，乙○○立即將桌上的
      公文袋五袋高舉，避免被取走，這時甲○○從乙○○後方
      伸手趁乙○○不注意取走黃色公文袋，乙○○再轉向甲○○要取回黃色公文袋，丁○○上前稍微拉扯乙○○阻止他
      向甲○○取回公文袋，甲○○閃躲後將黃色公文袋往前方
      丟擲，有聽到落地的聲音，在這段過程中戊○○背對鏡頭
      ，在鏡頭前面忽然出現又消失，畫面有閃動，之後看到甲○○有抱住乙○○阻止乙○○去撿拾掉落地面的公文袋，
      乙○○仍然彎腰去撿拾，後來看到乙○○起身手上拿了一
      紙黃色公文袋，庚○○出手推了乙○○一下，接著丁○○
      手上拿著一袋黃色公文袋朝畫面上方走過去，邊走邊喊公
      文大家要公開等情，均載明於九十六年十一月二十七日審
      判筆錄（見該日審判筆錄第六頁）。另本院當庭勘驗被告
      四人及辯護人於九十六年十一月二十七日審理時所提出之
      錄影光碟，勘驗結果：畫面從黃色公文袋掉落地面開始，
      先看到丁○○有彎腰撿拾黃色公文袋，乙○○被甲○○抱
      住，仍然彎腰去撿拾其餘掉落地面的公文袋，聽到丁○○
      一直喊公文大家要公開，乙○○撿到公文袋後，走回長條
      桌內側的板凳坐下，將公文袋拿在手上；之後畫面大家站
      立談論，最後甲○○有將其中一袋公文袋放回長條桌上；
      現場的相關人員仍然繼續談論，後來出現一名穿藍色襯衫
      的男子（即證人賴國煙）與丁○○等人在講話，之後又出
      現一名女子（即該屆財務委員）與該名穿藍色襯衫男子說
      話，其餘人在場旁邊，戊○○插手在胸前沒有說話在現場
      旁邊等情，亦載明於該日審判筆錄（見該日審判筆錄第七
      頁）。
（二）證人乙○○於本院九十六年十二月十八日審理時具結證稱
      ：九十六年六月間其在臺中市「臺中市民有松竹零售市場
      管理委員會」擔任文書，負責簽到、報到及發選票的業務
      ，在主任委員選舉時，其是當場負責選務的委員，當天先
      有一位叫廖偉潔的人報到，被告四人都沒有報到，被告丁○○有到其面前說投票箱要拿來，其說還沒有拿來，他說
      要拿來檢查看看，手就在動桌上的牛皮紙袋，其問他要不
      要簽到，他不理，就將牛皮紙袋搶走，其和管理員鄭華英
      先生去搶該紙袋，楊家珮也看到就說不要欺負鄭華英，因
      為其和鄭華英搶不過來，丁○○就大叫一聲「阿興管好你
      太太楊家珮」，這時只有丁○○在場，其他被告三人在後
      面跟著來，楊家珮就叫鄭華英坐在旁邊，但楊家珮的先生
      就將楊家珮拉走，拉走後，丁○○就走到其面前跟其搶，
      後來甲○○從其背後面搶走牛皮紙袋，這是在報到桌旁邊
      ，其看他搶走後，要去搶回來，當時甲○○要遞給戊○○
      ，這時丁○○抓著其的手臂，其和甲○○搶了五秒鐘，甲○○就丟到對面，有人在那裡搶，但其看不清楚是誰，後
      來其去把紙袋搶回來，甲○○就從後面繼續抱住其，庚○○當時在其正面，他拉著其手，戊○○在其左手邊，不知
      道他做什麼，丁○○在其左手邊，後來牛皮紙袋有掉出一
      包，不知道是誰拿給丁○○，他們就放手，其才發現身上
      只剩四包，原來共有五包紙袋，每包是每一區的選票，他
      們搶走其中一包，後來清算該包少了二十一張選票，當天
      其有叫丁○○說要報到，但還沒有完成，他們就搶紙袋說
      要公開，應該是庚○○、丁○○主導，因為庚○○先看有
      無在辦報到，而且還帶麥克風，並且去叫人，後來丁○○
      就過來，人潮也跟著過來，當天沒有辦法如期選舉，因為
      光是報到就無法完成，選票也被拿走，一堆人也站在那裡
      等語。證人楊家珮於本院九十六年十二月十八日審理時具
      結證稱：其於九十四年間不是「臺中市民有松竹零售市場
      管理委員會」的會員之一，但九十四年年六月十九日該委
      員會召開選舉時，其在現場協助選務工作，是受其公公傅
      金章委託，在現場準備開會的事情，包括搬椅子、茶水等
      但不需要管理書面資料，當天選舉現場有看到被告四人及
      證人乙○○，其看到丁○○在搶乙○○的東西，先搶的應
      該是丁○○，影片內容是其針對丁○○在罵他，因為當時
      紙袋在鄭華英先生手上，丁○○推了鄭華英一把，我就罵
      丁○○為何要推鄭華英，而且鄭華英很老了，丁○○就回
      答不管其的事情，並且請其先生將其帶走，後來其就站在
      旁邊看，其看到被告丁○○、庚○○去搶乙○○的東西，
      因為事先有見過該二人，所以有印象，另外兩個人不確定
      ，但可以確定有四個人圍在乙○○旁邊，在現場另有其他
      人在看，其是一開始看到丁○○，後來三人是陸續來的，
      是丁○○推鄭華英之後到的，其在中間時就離開了，不知
      道他們如何結束等語。證人乙○○與楊家珮之證詞，核與
      前述（一）本院勘驗錄影光碟之內容大致相符，並補充錄
      影光碟因攝影機開拍前及因角度而未拍攝到之部分，是證
      人二人此部分之證言當可採信。是綜合上述可知，被告丁○○、庚○○、甲○○三人確有以強制力取走證人乙○○
      管領裝有選票之公文袋等行為。又證人楊家珮雖亦證稱：
      確定有親耳聽到乙○○說對丁○○等人說，你們坐下來就
      給你們看云云，但證人乙○○於同日審理作證沒有提到其
      有說過這句話，且依證人乙○○於同日審理所提出之當日
      會場錄音內容，亦無上開言語之記載，是證人楊家珮上開
      陳述，應屬其記憶錯誤之陳述，核與事實不符，不足採信
      。
（三）證人乙○○於本院九十六年十二月十八日審理時具結證稱
      ：丁○○沒有投票權利，其餘被告有，但戊○○沒有聲請
      ，甲○○、庚○○有資格也有聲請，但是資格不符合，庚○○沒有資格是因為依照章程委員是輪派，而沒有輪到庚○○，本來是第七屆的委員，又委員如果超過兩次沒有開
      會，也有公告要開會，管理員會通知，那是管理員的問題
      ，其不知道管理員有無通知，一開始沒有聘書，所以解任
      也沒有通知，甲○○沒有資格是因為他有偷電行為不適宜
      擔任，是依照章程第九條，是在開會時討論將甲○○解任
      ，那時有提出送地檢署，還沒有判決，丁○○沒有資格是
      因為他的產權在八十八年就過戶了，本來就不是會員，土
      地登記謄本之土地所有權人雖還是丁○○，但這是以建物
      為準，不是以土地，依據建物登記謄本證明丁○○確實有
      過戶，個人所知是以建物為準，但找不出依據云云。然被
      告甲○○涉嫌竊電部分，已據臺灣臺中地方法院檢察署檢
      察官以九十五年度偵續字第二九三號為不起訴處分確定，
      是並無證據證明被告甲○○是竊電之行為，且依「臺中市
      民有松竹零售市場管理委員會」章程第九條規定：「本會
      會員如有違反本會章程、管理公約及決議案或言行妨害本
      會權益，經本會理監事委員聯席會人數三分之二以上通過
      ，得予糾正，如不服，得依法處理。．．．」，並無會員
      涉及刑事案件即不得擔任委員、主任委員之規定。再者，
      有關會員資格係以土地或建物登記名義人為準，或各區委
      員之輪派得否連任，上開章程並無明文規定，而依卷內之
      所附之上開委員會會議紀錄，亦未就此有決議，甚且依該
      章程第十八條有關選舉主任委員之條文，其明文記載「本
      市場攤位土地所有權面積共七四九０平方公尺」，似有以
      土地登記名義人為準之意涵，故證人乙○○就此部分之陳
      述，應屬於其個人意見之詞，依刑事訴訟法第一百六十條
      之規定，自不得作為證據。
（四）證人乙○○於本院同日審理時具結證稱：登記後，候選人
      名單在選舉前有先公告，主任委員在九十四年六月十三日
      公告，公告在公佈欄，按照程序，有事情就貼在公佈欄，
      沒有拍照，被告庚○○有來問其委員是如何出來的，其說
      依照章程依序輪派，由主委審查資格公告的，選票上有十
      一個候選人，是分區按比例出來的，依照章程有公告那一
      天截止開放給大家登記參選，主委再審核參選人的資格後
      再公告，這十一個候選人是主委依照章程所選出來的，名
      單上之游進二及林振瑜，為何這二個人有資格，這要問主
      委，他們確實不是會員，委員會依序輪派，是依照章程內
      所附的區分所有權會員名冊來輪派，每一區的區分方式是
      依照封面內頁圖示所分，分為五區，是依照章程第十一條
      處理等語。就該管理委員會之主任委員是否可以審核參選
      人的資格，該管理委員會章程並無明文規定，而依卷內之
      所附之上開委員會會議紀錄，亦未就此有所決議，參酌地
      方或人民團體自治選舉之常態，由主任委員負責審核工作
      ，顯然違反選舉之一般事理，證人乙○○就此部分之陳述
      ，應亦屬於其個人意見推測之詞。又依證人賴國煙於本院
      九十七年一月二十二日審理具結之證言：九十四年六月十
      九日松竹市場開會有到場，是會員大會及選舉主任委員、
      委員，其有登記要參選委員及主任委員，其是去松竹市場
      管理委員會的辦公室辦裡，受理登記的是市場管理員鄭華
      英，選舉前其有去松竹市場辦公室登記，在登記簿上簽其
      的名字表明要參選委員，但其的目的是要選主委，鄭華英
      說會員是其太太名字，資格不符，要經過太太同意，當天
      其和其太太有再去松竹市場辦公室辦理登記，後來選舉公
      告後名單並沒有其的名字，其當天到場後，因為選舉名單
      上並沒有去參加登記的人的名字，其就和財務長協調，請
      他們在一個月或一個星期內重新開會，包括選舉辦法的擬
      定，讓參選人有所適從，但至今都沒有開會，也沒有公布
      辦法，因為其是競選主任委員，所以由其出面協調，協調
      看是否在一個星期或一個月內公告選舉辦法，再來開會，
      大家也想要將選舉的事情圓滿辦好；其去現場時，大家已
      經在爭吵了，當時乙○○說要開會，委員會財務長跟其協
      調，其說選舉辦法由對方決定，但是選舉辦法要公告等語
      。足見證人賴國煙有登記參加選舉，且依被告丁○○、庚○○、甲○○之供述，其三人亦有登記參選，但依證人乙○○於本院九十六年十二月十八日審理時提出之改選下屆
      主任委員及輪派出委員名冊，並無上開四人之名單，而證
      人乙○○亦證稱案外人游進二及林振瑜並非是該市場之會
      員，且依上開章程其後所附之一百六十一名會員名冊，也
      無上開二人姓名，是依章程第十一條規定並不具有委員會
      委員之資格，但該選舉名冊上卻有該二人之姓名，足認該
      選舉名冊違反上開管理委員會章程之規定。又依上開管理
      委員會章程第十八條規定：選舉主任委員須於選舉前十日
      公告各區委員，但證人乙○○證稱：公告之時間是在九十
      四年六月十三日等語，且依其當日審理庭提出之選舉名冊
      ，亦有九十四年六月十三日之記載，但該公告時間距九十
      四年六月十九日並不滿十日，顯與上開章程第十八條規定
      相違。
（五）按刑法第二十三條前段規定：「對於現在不法之侵害，而
      出於防衛自己或他人權利之行為，不罰」，本案有關「臺
      中市民有松竹零售市場管理委員會」於九十四年六月十九
      日所舉行之第八屆主任委員選舉，既有上開多處明顯違背
      該管理委員會章程之處，就有參加選舉登記之被告丁○○
      、庚○○、甲○○而言，其三人之權益受到現在不法之侵
      害，其三人在報到之前，為防衛其個人之權益，因此要求
      證人乙○○出示選票上之名單，以確認參選人名單內容，
      但因證人乙○○出面阻擋因而發生拉扯及強制之行為，然
      從被告丁○○取得一袋黃色公文袋後，邊走邊喊「公文大
      家要公開」，且證人乙○○仍取回大部分之選票觀之，被
      告丁○○、庚○○、甲○○三人之行為，僅是因認為該次
      選舉有違反章程之虞，因而要確認選票內容，尚無逾越其
      行為之正當性及必要性，可認與正當防衛之要件相當，該
      被告三人之行為具有違法之阻卻事由，依上述法條規定應
      予不罰。又被告戊○○依前述錄影光碟勘驗結果及證人乙○○、楊家珮之證述內容，不足以證明其有強制之行為，
      尚難僅以其與其他三名被告一同前往，即推論其有犯意聯
      絡，且縱認其與其他三名被告有事前之商議，因而在場助
      勢，此亦屬防衛他人權利之行為，與正當防衛之要件相當
      ，應予不罰。
五、綜上所述，被告四人前揭辯詞，洵非虛詞。本院查無任何積
    極證據足資證明被告四人涉有強制罪之犯行，既不能證明被
    告犯罪，揆諸上揭刑事訴訟法規定及判例意旨，依法均應予
    諭知無罪。
據上論斷，應依刑事訴訟法第三百零一條第一項，判決如主文。
本案經檢察官丙○○到庭執行職務
中    華    民    國    97    年    2     月    5     日
                  刑事第十五庭  法  官  楊真明
以上正本證明與原本無異。
如不服本判決，應於送達後十日內，附具理由向本院提出上訴狀
（須附繕本），上訴於臺灣高等法院臺中分院。
上訴書狀如未敘述理由，應於上訴期間屆滿後二十日內補提理由
書於本院。
                                書記官  呂苗澂
中    華    民    國    97    年    2     月    5     日


司法院資訊處製作；財團法人民間司法改革基金會備份。
